臺灣苗栗地方法院民事判決　　　　　　　　94年度婚字第34號
原　告　乙○○
被　告　甲○○
上列當事人間請求履行同居事件，本院於民國九十四年五月三日
辯論終結，判決如下：
　　主　文
原告之訴駁回。
訴訟費用由原告負擔。
    事  實
甲、原告方面：
壹、聲明：被告應與原告同居，訴訟費用由被告負擔。
貳、陳述略以：兩造於民國（下同）九十二年九月二十日結婚，
    目前婚姻關係仍存續中。婚前兩造即同居於原告娘家即彰化
    縣伸港鄉○○村○○路六號住處一年，婚後仍繼續同居於前
    開住處，不料被告自九十三年五月十日起，逕自遷移戶籍至
    苗栗縣境內，無正當理由拒不履行夫妻間之同居義務。因兩
    造不論於婚前或婚後均同居於上開彰化住所，不因兩造戶籍
    地址為何而有異，為此，依民法第一千零一條提起本件履行
    同居之訴，請求被告應與原告同居於上開彰化住所，不同意
    變更同居之住所。
參、證據：提出兩造之戶籍謄本為證。
乙、原告方面：
壹、聲明：原告之訴駁回，訴訟費用由原告負擔。
貳、陳述略以：目前戶籍設於苗栗縣苗栗市○○里○鄰○○路二
    九號，與被告之父母住處同址，但因被告在高速公路樹林收
    費站工作多時，所以無法與原告同居於彰化縣，當時係因在
    彰化之工作不穩定，才報考收費站之工作，報考時原告亦知
    情，嗣逢兩造發生口角而未告知原告即前往就任，事後原告
    亦知悉被告工作之情形。被告同意將來請調至彰化附近工作
    ，亦同意與原告履行同居義務，惟目前基於工作關係無法至
    彰化履行同居義務，並非惡意不履行同居義務。為此，請求
    駁回原告之訴，訴訟費用由原告負擔。
　　理　由
一、按夫妻互負有同居之義務；但有不能同居之正當理由者，不
    在此限，民法第一千零一條定有明文。次查夫妻結合，乃以
    互信、互諒、互愛為基礎，應立於平等之地位，維持雙方人
    格之尊嚴。所謂有不能同居之正當理由，乃指依一般社會觀
    念及客觀標準觀察，夫妻有不堪同居或不宜同居之事由，或
    依其情形要求夫妻同居為不合理而言，最高法院八十六年度
    家上字第七十一號、八十九年度台上字第七十三號裁判要旨
    可參。次按，夫妻之住所，由雙方共同協議之，未為協議或
    協議不成時，得聲請法院定之；法院為前項裁定前，以夫妻
    共同戶籍地推定為其住所，民法第一千零二條亦有明白規定
    。核夫妻住所之設定與夫妻應履行同居之義務，尚有不同，
    民法所定夫妻履行同居義務不僅非以夫妻住所為唯一處所，
    縱夫妻住所未設定，亦應以永久共同生活為目的，而互負履
    行同居之義務；鑑諸現今教育普及，男女接受教育之機會均
    等，就業情況改變，男女從事各種行業之機會幾無軒輊，而
    夫妻各自就業之處所，未必相同，夫妻若感情和睦，能互相
    忍讓，時刻慮及他方配偶之需要，就住所之設定能妥協或折
    衷，得就夫妻同居之住所有所約定；此係夫妻對等之義務，
    並非夫妻單方之義務，他方自無濫用權利，任意指定住所要
    求一方須無條件遵從前往同居之理，此有司法院大法官會議
    釋字第四五二號解釋及最高法院九十三年度台上字第五四八
    號裁判要旨可資參照。
二、查兩造於九十二年九月二十日結婚，目前婚姻關係仍存續中
    ，兩造曾於婚前同居於原告娘家即彰化縣伸港鄉○○村○○
    路六號住處，婚後初期亦繼續同居於前開住處，惟被告自九
    十三年五月十日起遷出該處，在高速公路樹林收費站工作之
    事實，為兩造所不爭執，並有戶籍謄本在卷可稽，堪信為真
    。次查，被告之戶籍向來設立於苗栗縣苗栗市○○里○鄰○
    ○路二九號，與被告之母親、兄長同設籍於該處，被告之父
    親等家人目前尚居住於該處，嗣兩造於九十二年九月二十日
    結婚後，被告亦未變更戶籍之設定，且原告旋即於同年十月
    二十一日將戶籍遷入該處，迄今兩造均設籍於該苗栗住處，
    從未設籍於彰化縣伸港鄉○○村○○路六號之原告娘家，此
    觀諸戶籍謄本之記載甚明，並有本院通知被告之送達回證可
    資參照。揆諸前述，被告在高速公路樹林收費站工作多時，
    依一般社會觀念及客觀標準觀察，確實難以經常返回位於彰
    化縣之原告娘家住處，依其情形倘要求被告往返原告娘家住
    處，以履行夫妻之同居義務，甚為不合理，非無民法第一千
    零一條但書所定不能同居之正當理由，被告抗辯基於工作因
    素而不能回原告娘家履行同居義務等語，應屬可採。為此，
    依民法第一千零一條但書規定，被告有拒絕同居之正當理由
    ，原告之請求顯無理由，應予駁回。
三、再者，夫妻結合，乃以互信、互諒、互愛為基礎，應立於平
    等之地位，維持雙方人格之尊嚴。夫妻間互負之同居義務，
    乃夫妻對等之義務，並非夫妻單方之義務，他方自無濫用權
    利，任意指定住所要求一方須無條件遵從前往同居之理。參
    酌上開說明，兩造縱使曾於婚前、婚後同居於原告娘家一段
    時日，惟觀諸被告從未遷移其戶籍至原告娘家，反之，原告
    則於婚後遷移戶籍至被告夫家處所，則得否謂兩造係協議永
    久以原告之娘家為履行同居之處所，誠有疑義。又肇因於夫
    妻工作之需求，或另謀獨立家庭生活之需要，夫妻亦非不可
    協議變更同居之處所，強求夫婿永久居住於娘家，實非公允
    。鑑諸現今男女接受教育之機會均等，而夫妻各自就業之處
    所亦未必相同，宜互相忍讓、妥協，時刻慮及他方配偶之需
    要，就夫妻同居之住所折衷讓步以達成約定，分居期間亦得
    藉由書信、電話或假日探訪，加強夫妻間之溝通、聯繫，進
    而達成夫妻單一住所之目的，以求夫妻感情之和睦，而維實
    質之夫妻生活，附此敘明。
四、本件事證已臻明確，爰無再調查其他事證之必要，併予敘明
　　。
五、據上論結，原告之訴為無理由，依民事訴訟法第七十八條，
    判決如主文。
中　　華　　民　　國　　94　　年　　5 　　月　　17　　日
                  家事庭法　官　李麗萍
以上正本係照原本作成。
如對本判決不服須於判決送達後二十日內向本院提出上訴狀。
中　　華　　民　　國　　94　　年　　5 　　月　　17　　日
                        書記官　蕭雅馨
